ACORDAO-COMPLETO-2538701

ACÓRDÃO 3769/2022 ATA 25/2022 - SEGUNDA CÂMARA

VISTOS, relatados e discutidos estes autos de tomada de contas especial instaurada pelo Conselho Nacional de Desenvolvimento Científico e Tecnológico - CNPq em desfavor do Sr. Rodrigo Siqueira de Souza, em razão do descumprimento de Termo de Parcelamento firmado pelo beneficiário junto àquela entidade referente a débito resultante da não comprovação do cumprimento de disposição normativa inerente à concessão e à manutenção de bolsa para Doutorado no Exterior (GDE) , pois o beneficiário não encaminhou ao CNPq comprovação de permanência no Brasil pelo mesmo período de vigência da bolsa no exterior (comprovante de interstício) . 
ACORDAM os Ministros do Tribunal de Contas da União, reunidos em Sessão da Segunda Câmara, ante as razões expostas pelo Relator, em:
9.1. julgar irregulares as contas do Sr. Rodrigo Siqueira de Souza, nos termos dos arts. 1º, inciso I, 16, inciso III, alínea "c", da Lei 8.443/1992, c/c os 19 e 23, inciso III, da mesma Lei, condenando-o ao pagamento da importância a seguir especificada, atualizada monetariamente e acrescida dos juros de mora, calculadas a partir da data discriminada até a data da efetiva quitação do débito, fixando-lhes o prazo de 15 (quinze) dias, para que comprovem, perante o Tribunal, o recolhimento das referidas quantias aos cofres do Fundo Nacional de Desenvolvimento Científico e Tecnológico, nos termos do art. 23, inciso III, alínea "a", da citada Lei, c/c o art. 214, inciso III, alínea "a", do Regimento Interno do TCU:
	Data de ocorrência
	Valor histórico (R$) 
	Identificador da parcela

	15/5/2018
	697.641,23
	D1

	23/5/2018
	5.813,68
	C1

9.2. autorizar, desde logo, a cobrança judicial das dívidas, caso não atendidas as notificações, na forma do disposto no art. 28, inciso II, da Lei 8.443/1992;
9.3. autorizar também, desde logo, se requerido, com fundamento no art. 26, da Lei 8.443, de 1992, c/c o art. 217, §§ 1º e 2º, do Regimento Interno do TCU, o parcelamento das dívidas em até 36 parcelas, incidindo, sobre cada parcela, corrigida monetariamente, os correspondentes acréscimos legais, fixando-lhe o prazo de 15 (quinze) dias, a contar do recebimento da notificação, para comprovar, perante o Tribunal, o recolhimento da primeira parcela, e de 30 (trinta) dias, a contar da parcela anterior, para comprovar o recolhimento das demais parcelas, devendo incidir, sobre cada valor mensal, atualizado monetariamente, os juros de mora devidos, no caso do débito, na forma prevista na legislação em vigor, alertando o responsável de que a falta de comprovação do recolhimento de qualquer parcela importará o vencimento antecipado do saldo devedor, nos termos do § 2º do art. 217 do Regimento Interno deste Tribunal;
9.4. enviar cópia deste Acórdão à Procuradoria da República no Estado do Rio de Janeiro, nos termos do § 3º do art. 16 da Lei 8.443/1992, c/c o § 7º do art. 209 do Regimento Interno do TCU, para adoção das medidas cabíveis;
9.5. enviar cópia deste Acórdão ao Conselho Nacional de Desenvolvimento Científico e Tecnológico (CNPq) e ao responsável, para ciência;
9.6. informar à Procuradoria da República no Estado do Rio de Janeiro, ao Conselho Nacional de Desenvolvimento Científico e Tecnológico (CNPq) e ao responsável que a presente deliberação, acompanhada do Relatório e do Voto que a fundamentam, está disponível para consulta no endereço www.tcu.gov.br/acordaos, além de esclarecer que, caso requerido, o TCU poderá fornecer, sem custos, as correspondentes cópias, de forma impressa; e
9.7. informar à Procuradoria da República no Estado do Rio de Janeiro que, nos termos do parágrafo único do art. 62 da Resolução TCU 259/2014, os procuradores e membros do Ministério Público credenciados nesta Corte podem acessar os presentes autos de forma eletrônica e automática, ressalvados apenas os casos de eventuais peças classificadas como sigilosas, as quais requerem solicitação formal.

TOMADA DE CONTAS ESPECIAL. TCE instaurada pelo Conselho Nacional de Desenvolvimento Científico e Tecnológico em razão de Prática de qualquer ato ilegal, ilegítimo ou antieconômico de que resulte dano ao erário, Termo de compromisso 010396/2018-19, firmado com o Conselho Nacional de Desenvolvimento Científico e Tecnológico, função CIENCIA E TECNOLOGIA, que teve como objeto Doutorado no Exterior - GDE na Inglaterra (nº da TCE no sistema: 1981/2018).

Segunda Câmara

Conselho Nacional de Desenvolvimento Científico e Tecnológico.

3. Interessados/Responsáveis:
3.1. Responsável: Rodrigo Siqueira de Souza (XXX.073.197-XX).

13.1. Ministros presentes: Bruno Dantas (Presidente) e Augusto Nardes (Relator).
13.2. Ministro-Substituto convocado: Marcos Bemquerer Costa.
13.3. Ministro-Substituto presente: André Luís de Carvalho.

AUGUSTO NARDES

Adoto como relatório a instrução elaborada no âmbito da Secretaria de Controle Externo de Tomada de Contas Especial, ratificada de forma unânime pela instância diretiva da unidade (peças 51/53) e pelo Ministério Público junto ao TCU (peça 54) :
"INTRODUÇÃO
Cuidam os autos de tomada de contas especial instaurada pelo Conselho Nacional de Desenvolvimento Científico e Tecnológico - CNPq em desfavor de Rodrigo Siqueira de Souza (XXX.073.197-XX) , em razão do descumprimento de Termo de Parcelamento firmado pelo beneficiário junto àquela entidade referente a débito resultante da não comprovação do cumprimento de disposição normativa inerente à concessão e à manutenção de bolsa para Doutorado no Exterior (GDE) , pois o beneficiário não encaminhou ao CNPq comprovação de permanência no Brasil pelo mesmo período de vigência da bolsa no exterior (comprovante de interstício) . Referida bolsa foi pactuada por intermédio do Termo de Aceitação de Indicação de Bolsista Doutorado no Exterior - GDE Processo 209964/2013-8, assinado pelo beneficiário em 1/9/2013 (peça 6, p. 9) .
HISTÓRICO
Em 22/10/2018, com fundamento na IN/TCU 71/2012, alterada pela IN/TCU 76/2016 e DN/TCU 155/2016, o dirigente do Conselho Nacional de Desenvolvimento Científico e Tecnológico autorizou a instauração da tomada de contas especial (peça 2) . O processo foi registrado no sistema e-TCE com o número 1981/2018.
O Termo de Aceitação de Indicação de Bolsista Doutorado no Exterior - GDE Processo 209964/2013-8 (peça 6, p. 9) teve vigência de 1/4/2014 a 31/3/2018. Os repasses efetivos da União totalizaram R$ 35.014,47 e £ 133.960,37, conforme memória de cálculo à peça 7, p. 18 e comprovantes às peças 9 e 10. O Termo de Confissão de Dívida e Pedido de Parcelamento firmado pelo beneficiário junto ao CNPq em 15/5/2018 reconheceu o valor original da dívida em £ 138.303,51, convertidos àquela data para R$ 697.641,23 (peça 7, p. 59) . O beneficiário efetuou pagamento da primeira parcela da dívida em 23/5/2018, no valor de R$ 5.813,68 (peça 7, p. 69) . Note-se, todavia, que o tomador de contas considerou como débito apurado o valor de R$ 691.827,55 e a data-base de 30/6/2018 para a atualização da dívida, em vez de considerar um crédito a favor do cofre credor no valor de R$ 5.813,68 em 23/5/2018, data efetiva do pagamento da primeira parcela, e um débito de R$ 697.641,23 em 15/5/2018, data da confissão da dívida, o que se entende como o correto e será adotado neste processo, haja vista a apuração de débito por esta Corte não estar vinculada ao normativo de parcelamento do tomador de contas.
O fundamento para a instauração da Tomada de Contas Especial, conforme consignado na matriz de responsabilização elaborada pelo tomador de contas, foi a constatação da seguinte irregularidade: 
Irregularidade praticada por bolsista: Descumprimento do termo de confissão de dívida/parcelamento.
O responsável arrolado na fase interna foi devidamente comunicado e, diante da ausência de justificativas suficientes para elidir a irregularidade e da não devolução dos recursos, conforme exame à peça 16, p. 10, instaurou-se a tomada de contas especial.
No Relatório do Tomador de Contas Especial 40/2017 (peça 24) , o tomador de contas concluiu que o prejuízo importaria no valor atualizado com juros em novembro de 2018 de R$ 713.431,24, imputando-se a responsabilidade a Rodrigo Siqueira de Souza, na condição de beneficiário. 
Em 17/4/2020, a Controladoria-Geral da União emitiu o Relatório de Auditoria e-TCE 1981/2018 (peça 26) , em concordância com o relatório do tomador de contas. O certificado de auditoria e o parecer do dirigente do órgão de controle interno concluíram pela irregularidade das presentes contas (peças 27 e 28) .
Em 8/5/2020, o ministro responsável pela área atestou haver tomado conhecimento das conclusões contidas no relatório e certificado de auditoria, bem como do parecer conclusivo do dirigente do órgão de controle interno, manifestando-se pela irregularidade das contas, e determinou o encaminhamento do processo ao Tribunal de Contas da União (peça 29) .
ANÁLISE DOS PRESSUPOSTOS DE PROCEDIBILIDADE DA IN/TCU 71/2012
Apreciação do Prejuízo ao Contraditório e Ampla Defesa
Verifica-se que não houve o transcurso de mais de dez anos desde o fato gerador sem que tenha havido a notificação do responsável pela autoridade administrativa federal competente (art. 6º, inciso II, c/c art. 19 da IN/TCU 71/2012, modificada pela IN/TCU 76/2016) , uma vez que o fato gerador da irregularidade sancionada ocorreu em 15/5/2018, data da confissão da dívida, e o responsável foi notificado sobre a irregularidade pela autoridade administrativa competente conforme abaixo:
0. Rodrigo Siqueira de Souza, por meio de correio eletrônico enviado pelo CNPq em 14/8/2018 (peça 7, p. 98) , e resposta do beneficiário na mesma data (peça 7, p. 99) .
Valor de Constituição da TCE 	
Verifica-se, ainda, que o valor atualizado do débito apurado (sem juros) em 1/1/2017 é de R$ 691.827,55, portanto superior ao limite mínimo de R$ 100.000,00, na forma estabelecida conforme os arts. 6º, inciso I, e 19 da IN/TCU 71/2012, modificada pela IN/TCU 76/2016. 
OUTROS PROCESSOS/DÉBITOS NOS SISTEMAS DO TCU COM OS MESMOS RESPONSÁVEIS
Informa-se que não foi encontrado débito imputável ao responsável em outros processos no Tribunal.
EXAME TÉCNICO			 
Da análise dos documentos presentes nos autos, verifica-se que Rodrigo Siqueira de Souza (XXX.073.197-XX) era o beneficiário dos recursos federais recebidos por meio do Termo de Aceitação de Indicação de Bolsista Doutorado no Exterior - GDE Processo 209964/2013-8 (peça 6, p. 9) . 
Verifica-se que foi dada oportunidade de defesa ao agente responsabilizado na fase interna, em obediência aos princípios constitucionais que asseguram o direito ao contraditório e à ampla defesa (art. 5º, inciso LV, da Constituição Federal) , conforme detalhado no item "Análise dos Pressupostos de Procedibilidade da IN/TCU 71/2012", subitem "Prejuízo ao Contraditório e Ampla Defesa".
Entretanto, o responsável não apresentou justificativas suficientes para elidir a irregularidade e não recolheu o montante devido aos cofres do CNPq, razão pela qual sua responsabilidade foi mantida.
De acordo com as análises empreendidas na fase instrutória, a irregularidade descrita no relatório do tomador, bem como as respectivas condutas identificadas, que deram origem a esta TCE, podem ser melhor descritas da forma que se segue. A estrutura adotada nesta instrução reflete a matriz de responsabilização (peça 31) : 
0. Irregularidade 1: não comprovação do cumprimento de disposição normativa inerente à concessão e à manutenção de bolsa para Doutorado no Exterior (GDE) , pois o beneficiário não encaminhou ao CNPq comprovação de permanência no Brasil pelo mesmo período de vigência da bolsa no exterior (comprovante de interstício) , bem como descumpriu termo de parcelamento do débito resultante firmado junto àquela entidade.
1. Fundamentação para o encaminhamento: 
0. O beneficiário descumpriu condição essencial para a concessão e a manutenção da bolsa para Doutorado no Exterior (GDE) , qual seja, comprovar que retornou ao Brasil em até trinta dias após o término da bolsa e que permaneceu no país por período não inferior ao da vigência da bolsa. Isso decorre da própria natureza da bolsa, que visa não apenas auxiliar a capacitação do beneficiário no exterior, mas também que os conhecimentos adquiridos sejam revertidos à sociedade brasileira.
0. Nesse sentido, extrai-se da redação original da Resolução Normativa (RN) 029/2012:
I - NORMAS GERAIS
 (...) 
7. Obrigações do Bolsista
 (...) 
7.5. Retornar ao Brasil, até 30 (trinta) dias após o término da bolsa. E permanecer no País por período não inferior ao da vigência da bolsa, comunicando ao CNPq o seu domicílio durante tal período
 (...) 
7.7. O não cumprimento das disposições normativas, obriga o bolsista a ressarcir integralmente o CNPq de todas as despesas realizadas em seu proveito, corrigidas monetariamente de acordo com a correção dos débitos para com a Fazenda Nacional, conforme "Sistema Débito" do Tribunal de Contas da União e/ou variação acumulada do índice da SELIC, e o disposto na Resolução Normativa do CNPq específica de ressarcimento.
0. O beneficiário assinou o Termo de Aceitação de Indicação de Bolsista Doutorado no Exterior - GDE Processo 209964/2013-8 (peça 6, p. 9) em 1/9/2013, com vigência de 1/4/2014 a 31/3/2018. Finda a bolsa, o beneficiário manifestou interesse realizar a devolução dos recursos financeiros recebidos em 2/5/2018 (peça 7, p. 5-6) , haja vista não haver comprovado o período de interstício e ter recebido oferta para posição acadêmica no exterior (peça 7, p. 63-67) . O beneficiário reconheceu a dívida (peça 7, p. 59) , assinou termo de parcelamento do débito junto ao CNPq (peça 7, p. 60-61) e ainda recolheu a primeira parcela da dívida (comprovante à peça 7, p. 69) . Entretanto, permaneceu inadimplente quanto às demais parcelas, conforme apurado pelo CNPq, levando à revogação do parcelamento por aquela entidade (peça 7, p. 95) . 
0. Ante o descumprimento de condição essencial para a concessão e a manutenção da bolsa, cuja dívida resultante foi confessada pelo próprio beneficiário, e o inadimplemento do parcelamento do débito concedido pelo CNPq,  impõe-se reconhecer a existência de débito na integralidade do valor repassado, na data da confissão da dívida, descontada a devolução efetuada, pois o beneficiário não se desincumbiu de seu dever de prestar contas dos recursos federais recebidos a título de bolsa cujo objetivo era o de auxiliar a realização de doutorado no exterior e que os conhecimentos adquiridos fossem revertidos à sociedade brasileira.
1. Evidências da irregularidade: documentos técnicos presentes nas peças 6, 7, 8, 9, 10, 11, 12, 15, e 16.
1. Normas infringidas: art. 37, caput, c/c o art. 70, parágrafo único, da Constituição da República Federativa do Brasil; art. 93, do Decreto-lei 200/1967; art. 66, do Decreto 93.872/1986; itens 7.5 e 7.7 da Seção I da Resolução Normativa (RN) 029/2012; art. 1º, §1º, do Manual de Parcelamento de Créditos do CNPq, instituído pela Resolução Normativa (RN) 018/2015; Termo de Aceitação de Indicação de Bolsista Doutorado no Exterior - GDE Processo 209964/2013-8 assinado pelo beneficiário em 1/9/2013 (peça 6, p. 9) ; Termo de Confissão de Dívida e Pedido de Parcelamento assinado pelo beneficiário em 15/5/2018 (peça 7, p. 59) ; Termo de Parcelamento assinado pelo beneficiário em 15/5/2018 (peça 7, p. 60-61) .
1. Débitos relacionados ao responsável Rodrigo Siqueira de Souza (XXX.073.197-XX) :
	Data de ocorrência
	Valor histórico (R$) 
	Identificador da parcela

	15/5/2018
	697.641,23
	D1

	23/5/2018
	5.813,68
	C1

                   Valor atualizado do débito (sem juros) em 3/7/2020: R$ 740.601,39
1. Cofre credor: Conselho Nacional de Desenvolvimento Científico e Tecnológico.
1. Responsável: Rodrigo Siqueira de Souza (XXX.073.197-XX) .
5. Conduta: não encaminhar ao CNPq comprovação de permanência no Brasil pelo mesmo período de vigência da bolsa de Doutorado no Exterior (GDE) que lhe foi concedida (comprovante de interstício) e descumprir termo de parcelamento do débito resultante firmado junto ao CNPq.
5. Nexo de causalidade: a não apresentação de comprovação de permanência no Brasil pelo mesmo período de vigência da bolsa de Doutorado no Exterior (GDE) , bem como a inadimplência na devolução dos recursos despendidos mesmo após confissão de dívida e deferimento de parcelamento do débito, impediu a comprovação da boa e regular aplicação dos recursos repassados, vez que a bolsa objetiva não apenas auxiliar a capacitação do beneficiário no exterior, mas também que os conhecimentos adquiridos sejam revertidos à sociedade brasileira.
5. Culpabilidade: não há excludentes de ilicitude, de culpabilidade e de punibilidade; é razoável supor que o responsável tinha consciência da ilicitude de sua conduta; era exigível conduta diversa da praticada, qual seja, apresentar a comprovação de permanência no Brasil pelo mesmo período de vigência da bolsa de Doutorado no Exterior (GDE) que lhe foi concedida (comprovante de interstício) ou restituir o débito por ele confessado, conforme estabelecido nas normas aplicáveis. 
1. Encaminhamento: citação.
Em razão da irregularidade apontada encontrar-se devidamente demonstrada, foi proposta a citação do responsável, Rodrigo Siqueira de Souza, na condição de beneficiário, para apresentar alegações de defesa e/ou recolher o valor total do débito quantificado em relação à irregularidade descrita anteriormente.
A proposta foi acolhida pelos dirigentes da SecexTCE, conforme pronunciamentos em 8/7/2020 (peças 33 e 34) .
Após a expedição das comunicações processuais - Ofícios 35146 e 35147/2020-TCU/Seproc, de 8/7/2020 (peças 36 e 37) , uma dirigida ao endereço do responsável no Brasil e outra dirigida ao endereço do responsável na Inglaterra, o responsável foi regularmente citado (AR, peça 38) .
Por intermédio de procurador legalmente constituído (instrumento de procuração, peça 39) , foi requerida prorrogação de prazo para apresentação de alegações de defesa (peça 41) . O pedido de prorrogação de prazo foi inicialmente indeferido pela Seproc (peça 42) , mas após nova petição (peça 42) o relator do processo, Ministro Augusto Nardes, deferiu o pleito do responsável (peça 43) .
Apresentadas as alegações de defesa pelo responsável (peças 46 a 49) , a presente Tomada de Contas Especial se encontra apta	 para que o Tribunal se pronuncie quanto ao seu mérito.
Alegações de defesa de Rodrigo Siqueira de Souza, na condição de beneficiário (peça 46) 
A defesa do responsável alega inicialmente que "em maio de 2018 o requerido entrou em contato com a coordenação do CNPq buscando alternativas para a cláusula de retorno e permanência ao país ante a proposta para continuar sua pesquisa através de pós-doutorado na Universidade de Sheffield" e que "apesar de expressamente requerer alternativas para seu retorno e permanência, o representante do órgão omitiu a existência do procedimento de novação, dando como alternativas o reconhecimento de dívida e parcelamento ou autorização da direção do CNPq condicionada a termo (o que implicaria na recusa automática de seu visto, sendo portanto, inviável) " (grifos nossos) .
Argumenta que o parcelamento oferecido lhe impôs pesada carga, visto que correspondia a 44% de sua remuneração bruta, e que "tal parcelamento deve ser feito de acordo com as condições individuais do devedor, do contrário é reconhecida a primazia dos recursos envolvidos sobre a existência digna do ora responsável".
Afirma também que seu trabalho como pesquisador teve excelência reconhecida pela universidade e pelo meio acadêmico, "graças a esse projeto que participa, foi laureado pela Insigneo (https://www.insigneo.com/pt/terms) com o projeto: 'FootSim: modelling of tactile responses from the sole of the foot.' 
Por outro lado, destaca "que o doutorado do agora pesquisador ainda não foi concluído, portanto não havia como fazer uma tentativa de apropriado retorno após a 'finalização' do mesmo, uma vez que, apesar de insistir diversas vezes junto ao mestre da Universidade em que faz o doutorado, levou oito meses para fazer a leitura de sua tese, mais quatro meses a partir da conclusão da leitura para fazer a avaliação da defesa da tese, no dia em que sua tese foi avaliada, o Mestre da Universidade pediu ao doutorando que fizesse suas correções maiores (major corrections, como se fala no fluente idioma inglês britânico) . E desde então segue fazendo suas requisições para que possa encerrar o doutorado." (grifos nossos) 
Argui ainda a boa-fé, a ausência de conduta ímproba, a ausência de dano ao erário, e a desproporcionalidade entre a conduta do responsável e a penalidade aplicada. 
A defesa do responsável invoca o distinguishing relacionado ao julgado que gerou o Acórdão 8560/200-TCU-Primeira Câmara, relator Ministro Benjamin Zymler, "segundo o qual a condenação fora inevitável ante a não comprovação do uso correto dos recursos por parte do bolsista, o que não se aplica ao caso".
Ao final, argumenta que "a não apresentação de comprovação de sua permanência no Brasil e a inadimplência de devolução dos recursos não implica na presunção de aplicação irregular dos recursos repassados, haja vista que mesmo sem a celebração da novação (que não foi devidamente oportunizada pelo CNPq) , o ex-bolsista contribui revertendo seus conhecimentos em prol da nação brasileira", que significaria a ausência de nexo de causalidade e culpabilidade.
Dentre os documentos carreados aos autos pela defesa do responsável, destaca-se a proposta de novação "do investimento da bolsa de doutorado, com substituição da obrigação de retorno e permanência no território brasileiro por alternativas equivalentes que assegurem o ressarcimento da nação", sendo a proposta baseada "em como o pesquisador contribuirá em termos de pesquisa e ensino" (peça 49) .
Análise
As alegações de defesa apresentadas são centradas na argumentação de que não foi oferecida ao responsável a possibilidade de um pedido de novação da bolsa de doutorado, com a substituição da obrigação de retorno e permanência no território brasileiro, tendo tal fato, culminado com a aceitação da única opção colocada à sua disposição, de um parcelamento da dívida em níveis insuportáveis financeiramente para ele.
Observa-se que o tal pedido de novação (peça 49) não foi encaminhado ao foro adequado para sua apreciação, qual seja, o CNPq. Não compete a esta Corte de Contas analisar se tal pedido é cabível.
Além disso, as alegações de defesa não deixam dúvidas quanto ao não retorno do bolsista ao País, contrariando a previsão normativa do CNPq que regia a concessão de bolsa à época (RN 029/2012, peça 5, p.4) :
	7.5. Retornar ao Brasil, até 30 (trinta) dias após o término da bolsa. E permanecer no País por período não inferior ao da vigência da bolsa, comunicando ao CNPq o seu domicílio durante tal período.
De acordo com as normas vigentes à época da concessão da bolsa, o beneficiário deveria retornar ao Brasil, após o término dos estudos, sob pena de ressarcimento integral dos gastos decorrentes da bolsa, e aplicar os conhecimentos adquiridos em benefício do país.
Outro aspecto importante a se analisar é o fato de que a bolsa foi concedida ao responsável para a realização de Doutorado no Exterior - GDE. A aprovação da indicação do responsável como bolsista do Doutorado, foi para o período de 01/10/2013 a 30/09/2016.
E em outubro de 2020, data da apresentação das alegações de defesa, passados quatro anos do final do período concessivo, o próprio responsável afirma que o doutorado ainda não foi concluído, sem data para o seu término. 
Ou seja, o bolsista não cumpriu a resolução do CNPq que determina o retorno ao País, tampouco concluiu o programa de doutorado para o qual foi destinada o seu pagamento.
O responsável também não adimpliu o pagamento das parcelas do parcelamento que lhe foi concedido.
Portanto, as alegações de defesa do responsável não podem ser acolhidas, visto que não há elementos para modificar o entendimento acerca das irregularidades apontadas.
Prescrição da Pretensão Punitiva
	Vale ressaltar que a pretensão punitiva do TCU, conforme Acórdão 1.441/2016-Plenário, Relator: Benjamin Zymler, que uniformizou a jurisprudência acerca dessa questão, subordina-se ao prazo geral de prescrição indicado no art. 205 do Código Civil, que é de dez anos, contado da data de ocorrência da irregularidade sancionada, nos termos do art. 189 do Código Civil, sendo este prazo interrompido pelo ato que ordenar a citação, a audiência ou a oitiva do responsável.
No caso em exame, verifica-se a inocorrência da prescrição da pretensão punitiva, uma vez que a irregularidade sancionada se deu em 15/5/2018 (data da confissão da dívida e da assinatura do termo de parcelamento- peça 7, p. 59) e o ato de ordenação da citação - pronunciamento da unidade, à peça 34 - ocorreu em 8/7/2020, portanto, em prazo inferior a dez anos.
CONCLUSÃO
Em face da análise promovida na seção "Exame Técnico", não havendo elementos nos autos para comprovar a boa e regular aplicação do montante recebido pelo bolsista, propõe-se rejeitar as alegações de defesa apresentadas pelo responsável Rodrigo Siqueira de Souza (XXX.073.197-XX) e julgar irregulares as presentes contas, condenando-se o responsável ao ressarcimento do débito apontado, com base no art. 16, inciso III, alíneas b e c, da Lei n. 8.443/1992, contudo, sem a aplicação da multa prevista no art. 57 da Lei n. 8.443/1992, considerando o entendimento que esta Corte de Contas vem adotando para situações semelhantes ao caso concreto tratado nestes autos.
PROPOSTA DE ENCAMINHAMENTO
Diante do exposto, submetem-se os autos à consideração superior, propondo:
rejeitar as alegações de defesa apresentadas por Rodrigo Siqueira de Souza (XXX.073.197-XX) ;
julgar irregulares as contas do Rodrigo Siqueira de Souza (XXX.073.197-XX) , nos termos dos arts. 1º, inciso I, 16, inciso III, alínea "c", da Lei 8.443/1992, c/c os 19 e 23, inciso III, da mesma Lei, condenando-o ao pagamento da importância a seguir especificada, atualizada monetariamente e acrescida dos juros de mora, calculadas a partir da data discriminada até a data da efetiva quitação do débito, fixando-lhes o prazo de 15 (quinze) dias, para que comprovem, perante o Tribunal, o recolhimento das referidas quantias aos cofres do Fundo Nacional de Desenvolvimento Científico e Tecnológico, nos termos do art. 23, inciso III, alínea "a", da citada Lei, c/c o art. 214, inciso III, alínea "a", do Regimento Interno do TCU:
	Data de ocorrência
	Valor histórico (R$) 
	Identificador da parcela

	15/5/2018
	697.641,23
	D1

	23/5/2018
	5.813,68
	C1

 autorizar, desde logo, a cobrança judicial das dívidas, caso não atendidas as notificações, na forma do disposto no art. 28, inciso II, da Lei 8.443/1992;
 autorizar também, desde logo, se requerido, com fundamento no art. 26, da Lei 8.443, de 1992, c/c o art. 217, §§ 1º e 2º, do Regimento Interno do TCU, o parcelamento das dívidas em até 36 parcelas, incidindo, sobre cada parcela, corrigida monetariamente, os correspondentes acréscimos legais, fixando-lhe o prazo de 15 (quinze) dias, a contar do recebimento da notificação, para comprovar, perante o Tribunal, o recolhimento da primeira parcela, e de 30 (trinta) dias, a contar da parcela anterior, para comprovar o recolhimento das demais parcelas, devendo incidir, sobre cada valor mensal, atualizado monetariamente, os juros de mora devidos, no caso do débito, na forma prevista na legislação em vigor, alertando o responsável de que a falta de comprovação do recolhimento de qualquer parcela importará o vencimento antecipado do saldo devedor, nos termos do § 2º do art. 217 do Regimento Interno deste Tribunal;
 enviar cópia do Acórdão a ser prolatado à Procuradoria da República no Estado do Rio de Janeiro, nos termos do § 3º do art. 16 da Lei 8.443/1992, c/c o § 7º do art. 209 do Regimento Interno do TCU, para adoção das medidas cabíveis;
 enviar cópia do Acórdão que vier a ser proferido ao Conselho Nacional de Desenvolvimento Científico e Tecnológico (CNPq) e ao responsável, para ciência;
 informar à Procuradoria da República no Estado do Rio de Janeiro, ao Conselho Nacional de Desenvolvimento Científico e Tecnológico (CNPq) e ao responsável que a presente deliberação, acompanhada do Relatório e do Voto que a fundamenta, está disponível para a consulta no endereço www.tcu.gov.br/acordaos, além de esclarecer que, caso requerido, o TCU poderá fornecer, sem custos, as correspondentes cópias, de forma impressa; e
 informar à Procuradoria da República no Estado do Rio de Janeiro que, nos termos do parágrafo único do art. 62 da Resolução TCU 259/2014, os procuradores e membros do Ministério Público credenciados nesta Corte podem acessar os presentes autos de forma eletrônica e automática, ressalvados apenas os casos de eventuais peças classificadas como sigilosas, as quais requerem solicitação formal.
É o relatório.

Moana Caroline Coelho de Sena (209738/OAB-RJ) e Leon Bravo Bezerra da Silva (205801/OAB-RJ), representando Rodrigo Siqueira de Souza.

Subprocurador-Geral Paulo Soares Bugarin.

TOMADA DE CONTAS ESPECIAL. CNPQ. NÃO COMPROVAÇÃO DO CUMPRIMENTO DE DISPOSIÇÃO NORMATIVA INERENTE À CONCESSÃO E À MANUTENÇÃO DE BOLSA PARA DOUTORADO NO EXTERIOR. PARCELAMENTO DE DÉBITO. NÃO CUMPRIMENTO DO TERMO DE PARCELAMENTO. CITAÇÃO. ALEGAÇÕES DE DEFESA INSUFICIENTES PARA ELIDIR AS IRREGULARIDADES APONTADAS. CONTAS IRREGULARES. DÉBITO.

TOMADA DE CONTAS ESPECIAL (TCE)

Secretaria de Controle Externo de Tomada de Contas Especial (SecexTCE).

Trago ao colegiado tomada de contas especial instaurada pelo Conselho Nacional de Desenvolvimento Científico e Tecnológico - CNPq em desfavor do Sr. Rodrigo Siqueira de Souza, em razão do descumprimento de Termo de Parcelamento firmado pelo beneficiário junto àquela entidade referente a débito resultante da não comprovação do cumprimento de disposição normativa inerente à concessão e à manutenção de bolsa para Doutorado no Exterior (GDE) .
2.	Referida bolsa foi pactuada por intermédio do Termo de Aceitação de Indicação de Bolsista Doutorado no Exterior - GDE Processo 209964/2013-8, assinado em 1/9/2013, com vigência de 1/4/2014 a 31/3/2018, entretanto, o beneficiário não encaminhou ao CNPq comprovação de permanência no Brasil pelo mesmo período de vigência da bolsa no exterior (comprovante de interstício) .
3.	Findo o prazo estabelecido, sem que tivesse o beneficiário cumprido a sua parte no acordo, foi firmado um Termo de Confissão de Dívida e Pedido de Parcelamento junto ao CNPq em 15/5/2018, no qual reconheceu o valor original da dívida em £ 138.303,51, convertidos àquela data para R$ 697.641,23, havendo o beneficiário efetuado o pagamento apenas da primeira parcela da dívida em 23/5/2018, no valor de R$ 5.813,68, motivo que fundamentou a instauração da presente TCE.
4.	      No âmbito do Tribunal o responsável foi citado pelas irregularidades e condutas a seguir especificadas, conforme consta da instrução preliminar de citação (peças 32/34) :
"Irregularidade: na¿o comprovac¿a¿o do cumprimento de disposic¿a¿o normativa inerente a¿ concessa¿o e a¿ manutenc¿a¿o de bolsa para Doutorado no Exterior (GDE) , pois o beneficia¿rio na¿o encaminhou ao CNPq comprovac¿a¿o de permane¿ncia no Brasil pelo mesmo peri¿odo de vige¿ncia da bolsa no exterior (comprovante de intersti¿cio) , bem como descumpriu termo de parcelamento do de¿bito resultante firmado junto a¿quela entidade.
Conduta: na¿o encaminhar ao CNPq comprovac¿a¿o de permane¿ncia no Brasil pelo mesmo peri¿odo de vige¿ncia da bolsa de Doutorado no Exterior (GDE) que lhe foi concedida (comprovante de intersti¿cio) e descumprir termo de parcelamento do de¿bito resultante firmado junto ao CNPq." 
5.	Devidamente citado, o responsável apresentou alegações de defesa que foram adequadamente analisadas pela unidade técnica, que concluiu nos seguintes termos:
"40.Em face da análise promovida na seção "Exame Técnico", não havendo elementos nos autos para comprovar a boa e regular aplicação do montante recebido pelo bolsista, propõe-se rejeitar as alegações de defesa apresentadas pelo responsável Rodrigo Siqueira de Souza (121.073.197-58) e julgar irregulares as presentes contas, condenando-se o responsável ao ressarcimento do débito apontado, com base no art. 16, inciso III, alíneas b e c, da Lei n. 8.443/1992, contudo, sem a aplicação da multa prevista no art. 57 da Lei n. 8.443/1992, considerando o entendimento que esta Corte de Contas vem adotando para situações semelhantes ao caso concreto tratado nestes autos."
6.	O Ministério Público junto ao TCU ratificou a instrução técnica.
7.	Feita essa breve contextualização passo a decidir.
8.	No mérito, acolho a íntegra da instrução da unidade técnica, ratificada pelo Ministério Público junto ao TCU, cujos fundamentos adoto como razões de decidir, sem prejuízo das breves considerações a seguir.
9.	Verifico da instrução técnica que as irregularidades estão adequadamente caracterizadas e representam substrato factual para o julgamento das contas do responsável, porquanto não logrou comprovar a boa e regular atuação no âmbito do programa de concessão de bolsas do CNPq, em virtude da não comprovação do cumprimento de disposição normativa inerente à concessão e à manutenção de bolsa para Doutorado no Exterior (GDE) , pois o beneficiário não encaminhou ao CNPq comprovação de permanência no Brasil pelo mesmo período de vigência da bolsa no exterior (comprovante de interstício) .  o que ocasionou dano ao erário federal, nos termos especificados na instrução técnica. 
10.	Em virtude de haver descumprido a regra básica do programa, o beneficiário, instado pelo CNPq, firmou com a entidade um Termo de Confissão de Dívida e Pedido de Parcelamento, em 15/5/2018, no qual reconheceu o valor original da dívida, havendo, entretanto, efetuado o pagamento apenas da primeira parcela da dívida em 23/5/2018, no valor de R$ 5.813,68, tornando-se inadimplente em relação às demais.
11.	Assim, concordo com a SecexTCE quando conclui que as alegações de defesa foram insuficientes para elidir as irregularidades apontadas, eis que o responsável não logrou justificar o descumprimento da disposição normativa inerente à concessão e à manutenção de bolsa para Doutorado no Exterior (GDE) , pois não encaminhou ao CNPq comprovação de permanência no Brasil pelo mesmo período de vigência da bolsa no exterior (comprovante de interstício) , tampouco merecem acolhida as razões que aponta para o descumprimento do Termo de Confissão de Dívida e Pedido de Parcelamento, conforme análise realizada pela unidade instrutiva.
12.	Nessas circunstâncias, não havendo o responsável demonstrado a boa e regular aplicação dos recursos recebidos à conta do Programa, deve assumir a responsabilidade pelo ressarcimento do dano verificado. 
13.	Assim, concordo com a unidade instrutiva quando atribui responsabilidade Sr. Rodrigo Siqueira de Souza, na condição de beneficiário do programa de concessão e manutenção de bolsa para Doutorado no Exterior (GDE) , sem tenha cumprido as regras do programa, bem como pela inadimplência do Termo de Confissão de Dívida e Pedido de Parcelamento, firmado com a entidade provedora.
14.	Ademais, a instrução técnica consignou os elementos necessários para caracterizar as condutas do responsável, o nexo de causalidade entre as respectivas condutas e as irregularidades geradoras do dano e restou configurada condutas ao menos culposa, conforme resumido na peça instrutiva e reproduzido no relatório que antecede este voto. 
15.	Além disso, o valor do dano foi adequadamente quantificado, especificados os correspondentes valores nominais e as respectivas datas de ocorrência, com o abatimento dos valores eventualmente já ressarcidos, nos termos da legislação de regência, conforme expresso na instrução técnica que orientou a citação do responsável (peças 32/34) , bem como na instrução de mérito. 
16.	Endosso, ainda, a posição da SecexTCE quando propõe não imputação de multa ao responsável, por ser essa a posição pacificada na jurisprudência desta Corte.
17.	Concordo, ainda, com o exame técnico quando aponta a não ocorrência da prescrição da pretensão punitiva do Tribunal no presente caso, em consonância com a jurisprudência desta Corte que estabelece o critério decenal para a ocorrência do instituto.
18.	De fato, este Tribunal pacificou a jurisprudência referente à prescrição da pretensão punitiva no âmbito do Acórdão 1441/2016-TCU-Plenário, a qual prevê que, para os fatos tidos como irregulares que ocorrerem na vigência do novo Código Civil, que entrou em vigor em 11/1/2003, a prescrição da pretensão punitiva do TCU subordina-se ao prazo geral de prescrição disposto naquele dispositivo legal (dez anos) , contado a partir da data da ocorrência da irregularidade e interrompido pelo ato que ordenar a citação, a audiência ou a oitiva da parte.
19.	Em relação à prescrição da pretensão ressarcitória por parte do TCU, o entendimento que tenho adotado e levado aos colegiados desta Corte de Contas está alinhado à tese que esclarece que a recente decisão do STF, no âmbito do RE 636.886, alcança a etapa de cobrança do título extrajudicial constituído pelo Tribunal de Contas da União, e não altera o entendimento jurisprudencial do Tribunal sobre a imprescritibilidade das ações de ressarcimento do dano, fundado no art. 37, § 5º, da Constituição Federal.
20.	No presente caso, as irregularidades ocorreram nos exercícios de 2018, ocorrendo a interrupção do prazo prescricional, em 8/7/2020, em função do ato que determinou a citação do responsável (peças 32/34) , portanto há menos de 3 anos, não restando, portanto, caracterizada a prescrição da pretensão punitiva ou ressarcitória.
             Ante todo o exposto, acatando os pareceres convergentes da unidade técnica e do MP/TCU, voto no sentido de que o Tribunal acolha a minuta de acórdão que ora submeto ao Colegiado.
TCU, Sala das Sessões Ministro Luciano Brandão Alves de Souza, em 26 de julho de 2022.
Ministro JOÃO AUGUSTO RIBEIRO NARDES
Relator